【裁判字號】    98,易,1092
【裁判日期】    981028
【裁判案由】    詐欺
【裁判全文】
臺灣臺南地方法院刑事判決              98年度易字第1092號
公  訴  人  臺灣臺南地方法院檢察署檢察官
被      告  丙○○
上列被告因詐欺案件，經檢察官提起公訴（98年度偵字第8802、
8803號），本院判決如下：
    主  文
丙○○幫助共同意圖為自己不法之所有，以詐術使人將本人之物
交付，處有期徒刑伍月，如易科罰金，以新臺幣壹仟元折算壹日
。
    事  實
一、丙○○明知一般人收購他人金融機構帳戶之行徑，常係為遂
    行財產犯罪之需要，以便利贓款取得，及使相關犯行不易遭
    人追查，而可預見提供自己於金融機構帳戶之存摺、提款卡
    及提款密碼供他人使用，他人有將之用於財產犯罪之可能，
    竟仍基於幫助他人犯罪之不確定故意，於民國97年9月24日
    至同年11月18日間之某日，在不詳地點，將其所申辦之中國
    信託商業銀行（下稱中信銀行）中臺南分行帳號000-000000
    000000號帳戶及聯邦商業銀行（下稱聯邦銀行）臺南分行帳
    號000-000000000000號帳戶之存摺、提款卡及提款密碼，均
    交付與真實姓名、年籍均不詳之成年詐騙集團成員使用，以
    此方法幫助他人從事犯罪。嗣該不詳姓名、年籍人士與所屬
    詐騙集團取得上開帳戶資料後，即共同意圖為自己不法之所
    有，而基於詐取他人財物之犯意聯絡，由該詐騙集團中數名
    不詳姓名、年籍之成員先後於97年11月18日晚間8時50分許
    及該日某時撥打電話予丁○○、乙○○，分別向丁○○、乙○○佯稱渠等先前網路購物付款程序誤設定為分期付款，須
    至自動櫃員機操作更正云云，致丁○○、乙○○均陷於錯誤
    ，丁○○即因而依指示於同日晚間10時41分許至翌日凌晨1
    時14分許，陸續匯款新臺幣（下同）30,000元、30,000元、
    27,000元、3,000元、29,000元、30,000元、30,000元至丙○○上開中信銀行中臺南分行帳戶內（合計匯款179,000元
    ），乙○○則因而依指示於同日晚間10時20分許至翌日凌晨
    零時57分許，陸續將98,000元、2,000元及100,000元款項存
    入丙○○上開聯邦銀行臺南分行帳戶內（合計存入200,000
    元），旋各遭提領殆盡。嗣因丁○○、乙○○分別發覺有異
    報警處理，始循線查悉上情。
二、案經臺北市政府警察局松山分局報告臺灣臺北地方法院檢察
    署呈請臺灣高等法院檢察署檢察長令轉臺灣臺南地方法院檢
    察署檢察官偵查起訴。
    理  由
一、本件以下所引用具傳聞證據性質之供述證據，除證人乙○○
    於偵查中向檢察官所為之陳述，業經具結且無顯不可信之情
    形存在，依刑事訴訟法第159條之1第2項規定，具備證據能
    力外；其餘之供述證據，因檢察官及被告丙○○於本案言詞
    辯論終結前，均未爭執其證據能力，本院審酌前開證據之作
    成或取得之狀況，並無非法或不當取證之情事，且亦無顯不
    可信之情況，復經本院於審判期日就上開證據依法進行調查
    、辯論，依刑事訴訟法第159條之5規定，均具有證據能力。
    又卷附中國信託客戶交易明細表7張、聯邦銀行自動櫃員機
    交易明細表3張、中信銀行中臺南分行帳號000-00000000000
    0號帳戶及聯邦銀行臺南分行帳號000-000000000000號帳戶
    之開戶基本資料及交易明細紀錄等書證資料，均非屬傳聞證
    據，其取得復均未違反法定程序，亦均得作為證據，先予敘
    明。
二、訊據被告固坦承中信銀行中臺南分行帳號000-000000000000
    號帳戶及聯邦銀行臺南分行帳號000-000000000000號帳戶確
    均為其所申辦使用，惟矢口否認有何幫助詐欺取財之犯行，
    辯稱：伊並未將上開2帳戶之存摺、提款卡及提款密碼等物
    交付與他人使用，伊是於97年11月18日前往臺南市○○路一
    帶逛街時，將上開物品一併置放於伊機車置物箱內而不慎遺
    失，伊直至翌日接獲通知，始發現伊上開帳戶已遭列為警示
    帳戶云云，經查：
  (一)上開涉案之中信銀行中臺南分行帳號000-000000000000號帳
    戶及聯邦銀行臺南分行帳號000-000000000000號帳戶，係被
    告分別於92年6月19日及97年9月24日申辦使用，而證人即被
    害人丁○○、乙○○於97年11月18日晚間8時50分及該日某
    時，分別接獲詐騙集團內不詳姓名、年籍人士撥打之電話，
    各向渠2人訛稱先前網路購物付款程序誤設定為分期付款，
    須至自動櫃員機操作更正云云，致證人丁○○、乙○○分別
    陷於錯誤，證人丁○○因而依指示陸續匯款共179,000元至
    被告上開中信銀行中臺南分行帳戶內，證人乙○○亦因而依
    指示陸續存入共200,000元至被告上開聯邦銀行臺南分行帳
    戶內等事實，業據證人丁○○於警詢中及證人乙○○於警詢
    、偵查中均指述綦詳（偵(一)卷即臺灣臺北地方法院檢察署98
    年度偵字第6943號卷第13至15頁、第61至62頁，偵(二)卷即臺
    灣臺北地方法院檢察署98年度偵字第6376號卷第12至12-1頁
    、第41至42頁），並有中信銀行97年12月9日中信銀集作字
    第97513384號函暨被告中信銀行中臺南分行帳號000-000000
    000000號帳戶之開戶基本資料及交易明細紀錄1份、聯邦銀
    行97年12月18日（97）聯臺南字第395號函暨被告聯邦銀行
    臺南分行帳號000-000000000000號帳戶之開戶基本資料及97
    年11月18、19日之交易明細紀錄1份在卷可資佐證（偵(一)卷
    第27至43頁、第54至56頁，偵(二)卷第20頁、第23至26頁），
    是上開2帳戶均為被告所開設使用，嗣遭不詳詐騙集團成員
    持以遂行電話詐騙被害人使之交付財物犯行等事實，應堪認
    定。
  (二)據被告於警詢中稱：伊上開中信銀行中臺南分行帳戶之存摺
    、提款卡及提款密碼係97年11月18、19日在臺南市逛街時不
    慎遺失，遺失後伊未曾報警，但曾於97年11月19日致電中信
    銀行辦理掛失手續，又稱：伊上開聯邦銀行臺南分行帳戶之
    存摺、提款卡及提款密碼好像是在臺南市遺失，遺失時間伊
    不知道，發現後已來不及掛失止付云云（偵(一)卷第12頁，偵
    (二)卷第9頁）；於偵查中先稱：伊於97年11月18日將機車停
    放於臺南市（忘記何處），停好車後即去逛街，伊上開2帳
    戶之存摺、提款卡及寫於提款卡上之密碼均因放在機車置物
    箱內遭竊，又稱：上開2帳戶係因伊久未使用遭凍結，伊想
    用該2帳戶存錢，故將上開2帳戶之存摺、提款卡等物置於機
    車置物箱中攜往銀行開卡，上開帳戶資料遂於臺南市○○路
    附近遺失，遺失日期伊不清楚，伊直至聯邦銀行通知伊帳戶
    遭盜用才知道帳戶已遺失，因伊知悉時該2帳戶已被盜用，
    故來不及辦理掛失云云（偵(一)卷第62至63頁，偵(三)卷即臺灣
    臺南地方法院檢察署98年度核交字第2981號卷第14至15頁）
    ；於本院準備程序中，則稱：伊於97年11月18日前往臺南市
    ○○路之聯邦銀行臨櫃開卡，而將上開2帳戶之存摺、提款
    卡及提款密碼一併攜帶外出，並將上開帳戶資料均置於機車
    置物箱內，因而遺失，伊機車置物箱原已有些損壞，伊應該
    是未將機車置物箱關好才會讓人取走其內物品，翌日伊先前
    任職之公司主管告知伊上開聯邦銀行帳戶遭列為警示帳戶，
    伊前往機車置物箱查看才知道帳戶資料遺失云云（本院卷第
    18頁正反面）；於本院審理中，先稱伊將上開帳戶資料攜出
    以前往聯邦銀行辦理開卡，經本院告以據聯邦銀行回函表示
    提款卡核發後無須開卡乙事後（參本院卷第27頁、第38頁聯
    邦商業銀行臺南分行98年9月15日(98)聯臺南字第437號函及
    98年10月1日(98)聯臺南字第478號函），再改稱係持上開聯
    邦銀行帳戶之提款卡辦理變更密碼，而將上開2帳戶資料均
    一併攜帶外出，並因置放於機車置物箱內遭竊云云（本院卷
    第45頁反面至第46頁反面）。是綜合被告上開供述內容以觀
    ，被告就其上開2帳戶何以遭詐騙集團用以供證人丁○○、
    乙○○遭詐騙後匯入金錢乙事，於偵、審過程中固均以上開
    2帳戶資料不慎遺失遭人利用為其辯解，惟就其何以會同時
    攜帶上開2帳戶資料外出、何以將上開2帳戶資料均置放於機
    車置物箱內、及其如何或何時發現上開2帳戶資料遺失、發
    現後有無辦理掛失止付手續等節，歷次陳述內容均有不同，
    苟被告上開2帳戶之存摺、提款卡及提款密碼確有遺失之情
    事，應不致有此歧異之陳述，故被告是否確有因將其上開2
    帳戶之存摺、提款卡及提款密碼等物置於機車置物箱內遺失
    ，實非無疑。
  (三)又被告於歷次供述中，固一再陳稱其上開2帳戶之存摺、提
    款卡及提款密碼係置放於其機車置物箱中遺失，然金融機構
    帳戶之存摺、提款卡及提款密碼等物，涉及帳戶內款項提領
    之用途，對帳戶持有人而言均至關重要，縱該等帳戶內暫無
    款項出入，因將來仍不無利用該帳戶之可能，且仍須避免相
    關帳戶資料遭人盜用，均應置放於安全處所以免遺失或遭竊
    用，復因上開物品體積甚小，於攜帶外出時，亦應隨身攜帶
    保管，始符常情；而機車置物箱因開啟容易，安全性較低，
    通常不用以擺放重要物品等情，均為眾所周知之事。本件被
    告係有相當社會工作經驗之成年人，於警詢、偵查及本院準
    備程序、審理時復均應答自如，堪認其智識能力應與一般常
    人無異，對前述情形亦應知之甚詳；且被告亦曾陳稱其認印
    章具有重要性，故將印章帶在身上，證件及現金亦隨身攜帶
    等語（參偵(三)卷第15頁，本院卷第18頁），足見被告亦認知
    重要或具有價值之物品均應隨身妥善保管，不應隨意置放於
    機車置物箱內無疑。況被告於本院準備程序中，尚曾稱其機
    車置物箱已略有損壞，衡情被告應已認知該機車置物箱可能
    輕易遭人開啟取走其內物品，殊無明知上開帳戶資料之重要
    性，而猶將上開2帳戶之存摺、提款卡及提款密碼等物均擺
    放於已有損壞之機車置物箱內不顧之理，由此更足認被告前
    開辯解顯已與常理相違。復衡以金融機構之帳戶存摺、提款
    卡及提款密碼既如前述具有應妥為保管之特性，被告又陳稱
    其係欲利用上開帳戶作為薪資存入或轉帳存款等用途，則上
    開帳戶資料對被告而言亦應有使用上之重要性，縱將之攜帶
    外出，亦理應於返家後立即將之存放於家中安全處所，斷無
    可能將之置放於機車置物箱內未加察看，直至接獲帳戶已遭
    列為警示帳戶之通知始察知其帳戶資料遺失之可能，是被告
    所辯存摺、提款卡及提款密碼遺失乙節，殊難遽以採信。
  (四)再任何人如有金融機構帳戶之提款卡及密碼，即可於任一自
    動櫃員機操作交易並提領帳戶內款項，而不易追查係何人提
    領，是帳戶使用人切勿將提款密碼記載於存摺或提款卡上，
    或切勿將提款密碼與存摺、提款卡置放於一處，以免提款卡
    遭竊時存款遭人提領乙事，亦經金融機構及電子媒體一再宣
    導，為大眾共知之事，應亦為具有通常辨別事理能力之被告
    所認知，被告猶稱其將提款密碼寫於提款卡上，並將提款卡
    置於機車置物箱內遺失遭人盜用，其辯解顯違常情至明。況
    被告於本院審理中，既曾陳稱其於97年11月18日係持上開聯
    邦銀行臺南分行帳戶之提款卡前往設定變更密碼，並將之變
    更為以其出生年、月、日為數字組合之密碼，則被告對於提
    款卡密碼應設定為自己所知之數字組合，以避免不慎遺失時
    遭人盜用乙情，顯已有所認知，且上開數字組合對被告而言
    應無不易記憶之情形，應認被告確無將提款密碼記載於提款
    卡上之必要；再縱如被告所述因每個帳戶之密碼設定不同而
    有加以紀錄之必要，衡情亦應另行記載於他處，否則其將每
    個帳戶設定不同密碼以避免遭人得知密碼而得於取得其帳戶
    資料後任意加以利用之目的，即無從達成，是被告上開將提
    款密碼寫於提款卡上一併置放於機車置物箱內遺失之辯解，
    均有悖於常情，實難憑採，由此益徵被告確係為圖掩飾犯行
    ，而諉稱上開帳戶資料遺失無疑。而上開某詐騙集團成員可
    取得被告上開帳戶使用之原因，既非被告遺失該帳戶所致，
    應可認定係被告自己將上開帳戶之提款卡及提款密碼提供與
    他人使用至明。
  (五)另就詐騙集團而言，渠等既知利用他人之帳戶掩飾犯罪所得
    ，應非愚昧之人，當知一般人於帳戶存摺、提款卡及提款密
    碼等物遭竊或遺失後，多會立即報警或向金融機構辦理掛失
    止付，如仍以該帳戶作為犯罪工具，則渠等向他人詐騙匯款
    入該帳戶後，極有可能因帳戶所有人掛失止付遭凍結而無法
    提領，或於提領時遭銀行人員發覺，增高渠等犯罪遭查獲之
    可能；是該等犯罪集團若非確信該帳戶所有人不會在渠等完
    成詐騙犯行取得財物前報警處理或掛失止付，以確定渠等能
    自由使用該等帳戶提款、轉帳，當不至於以該帳戶從事犯罪
    ；而此等確信，在該帳戶係拾得或竊取之情況下，實無可能
    發生，惟有帳戶資料均係帳戶所有人自願提供與該詐騙集團
    成員用以詐騙上開被害人，始能合理解釋。本件證人丁○○
    、乙○○係因遭詐騙而依指示分別匯款179,000元、200,000
    元至被告上開2帳戶內，足見該等詐騙集團成員於向證人丁○○、乙○○行騙之時，應有把握上開帳戶所有人不致於渠
    等提領上開款項前報警處理或掛失止付，此惟有被告上開2
    帳戶之存摺、提款卡及提款密碼等物，均係被告自願提供與
    該詐騙集團成員用以詐騙被害人，始能合理解釋，是本件被
    告確有自願提供上開2帳戶之存摺、提款卡及提款密碼等物
    與詐騙集團使用之情事乙節，應堪認定。
  (六)末按各類形式利用電話或電腦網路進行詐騙，並收購人頭帳
    戶作為工具以利行騙，而規避執法人員之查緝，並掩飾、確
    保因自己犯罪所得財物之事例，無日無時在平面、電子媒體
    經常報導，且經警察、金融、稅務單位在各公共場所張貼防
    騙文宣宣導周知，是上情應已為社會大眾所共知。另金融機
    構存款帳戶，攸關存戶個人財產權益之保障，專屬性甚高，
    衡諸常理，若非與存戶本人有密切關係，絕無可能隨意提供
    個人帳戶供他人使用，況於金融機構申請開設存款帳戶並無
    任何特殊之資格限制，一般民眾皆可利用存入最低開戶金額
    之方式，任意在金融機構申請開設存款帳戶，作為提、存款
    之用，甚且可於不同之金融機構申請多數之存款帳戶使用，
    實無向不特定人購買帳戶必要；基此，苟見他人不以自己名
    義申辦帳戶，反而徵求不特定人之金融機構帳戶使用，衡情
    當知渠等取得之帳戶資料，應有隱瞞資金之存提過程，及避
    免行為人身分曝光之用意，而通常均被利用於從事與財產有
    關之犯罪，以供掩飾不法犯行，避免犯罪行為人曝光，並利
    於逃避執法人員查緝等情，亦均為週知之事實。本件被告提
    供上開帳戶資料與他人時，已係年滿24歲之成年人，其心智
    已然成熟，具一般智識程度及相當之社會經驗，對於上開各
    情，自有深刻認識，其竟仍將上開帳戶之存摺、提款卡及提
    款密碼等物提供與不詳人士使用，主觀上對收取者將可能以
    此作為詐欺取財工具等不法用途乙情，應已有相當之認識。
    故本件縱無具體事證顯示被告確有參與向被害人詐欺取財、
    或不法取得被害人匯款等犯行，然被告既可預見交付自己名
    義之帳戶存摺、提款卡及提款密碼等帳戶資料與他人流通，
    誠有幫助從事詐欺取財犯行之人利用該帳戶作為實施犯罪之
    可能，但其仍將其上開中信銀行中臺南分行帳戶及聯邦銀行
    臺南分行帳戶之資料均交付與年籍、姓名均不詳之他人及該
    人所屬之詐騙集團使用，以致自己完全無法了解、控制其帳
    戶資料之使用方法及流向；而該不詳人士嗣後確將被告提供
    之2帳戶供作詐欺取財之用，復如前述，益徵被告提供上開
    帳戶資料時，於主觀上顯具有縱該取得帳戶之人以之為詐欺
    取財之犯罪工具，亦不違背其本意之幫助詐欺取財不確定故
    意甚明。
  (七)綜上各情相互勾稽，被告所辯均不合於社會常情及經驗法則
    ，且其前後所述不無齟齬之處，顯均係臨訟飾卸之詞，洵無
    可採。是本件事證明確，被告幫助詐欺取財犯行，堪以認定
    ，應予依法論科。
三、按刑法上之幫助犯，係對於犯罪與正犯有共同之認識，而以
    幫助之意思，對於正犯資以助力，而未參與實施犯罪之行為
    者而言（最高法院75年度臺上字第1509號、84年度臺上字第
    5998號、第6475號及88年度臺上字第1270號判決意旨參照）
    ；故如未參與實施犯罪構成要件之行為，且係出於幫助之意
    思提供助力，即屬幫助犯，而非共同正犯。查本件詐欺之犯
    罪集團，意圖為自己不法之所有，蒐集他人金融機構帳戶，
    並佯稱被害人先前網路購物付款程序誤設定為分期付款，須
    至自動櫃員機操作更正為由，誘使被害人丁○○、乙○○均
    陷於錯誤，而依指示將款項匯入指定帳戶，詐騙被害人匯款
    得逞，核該詐騙集團所為均係犯刑法第339條第1項之詐欺取
    財罪。被告與詐騙集團成員中不詳姓名、年籍之成年人聯絡
    交付上開2帳戶之存摺、提款卡及提款密碼等物事宜，該人
    與詐騙集團各成員間就上開詐欺取財犯行，應有犯意聯絡及
    行為分擔，為共同正犯；而本件被告基於幫助之犯意，提供
    其上開2帳戶之存摺、提款卡及提款密碼等物與上開詐騙集
    團成員使用，雖使該詐騙集團得以此為犯罪工具，以詐術使
    被害人陷於錯誤，匯款至被告所提供之上開帳戶而遂其犯行
    ，惟並無相當證據證明被告有參與上述詐欺取財犯行之構成
    要件行為，僅係對詐騙集團之上述共同詐欺取財犯行提供助
    力，是核被告所為，係犯刑法第30條第1項前段、同法第339
    條第1項之幫助詐欺取財罪。被告以1個同時交付上開中信銀
    行中臺南分行及聯邦銀行臺南分行2個帳戶存摺、提款卡及
    提款密碼之行為，幫助詐騙集團成員分別詐騙證人丁○○、
    乙○○交付財物既遂，係以1行為幫助2次詐欺取財犯行，為
    想像競合犯，應依刑法第55條之規定，從一重之幫助詐欺取
    財既遂罪處斷。又被告以幫助他人犯罪之意思而參與犯罪構
    成要件以外之行為，為詐欺取財罪之幫助犯，依刑法第30條
    第2項之規定，得按正犯之刑度減輕其刑。爰審酌被告交付
    其上開2帳戶之存摺、提款卡及提款密碼等物供他人作為不
    法目的使用，影響社會金融交易秩序及助長詐欺活動之發生
    ，並因此增加被害人事後向幕後詐欺集團成員追償及刑事犯
    罪偵查之困難，殊為不該，復矢口否認犯行，難認有悔意，
    犯後態度不佳，兼衡被告前無刑事前案紀錄，本件僅係對他
    人詐欺取財犯行提供助力，未參與渠等詐騙犯行之實行，暨
    被告之學歷、職業、家庭狀況等一切情狀，量處如主文所示
    之刑，併諭知易科罰金之折算標準，以資懲儆。
四、末按共同正犯因相互間利用他人之行為，以遂行其犯意之實
    現，本於責任共同之原則，有關沒收部分，對於共犯間供犯
    罪所用之物，自均應為沒收之諭知，惟幫助犯僅係對於犯罪
    構成要件以外行為為加工，並無共同犯罪之意思，自不適用
    該責任共同原則，對於正犯所有供犯罪所用之物或因犯罪所
    得之物，亦為沒收之諭知（最高法院91年度臺上字第5583號
    、89年度臺上字第6946號判決意旨參照）。本件被告將其所
    有之上開中信銀行中臺南分行帳戶及聯邦銀行臺南分行帳戶
    之存摺、提款卡等物均交付詐騙集團所使用，是上開物品自
    已為該詐騙集團所有，揆諸前開說明，本案被告既為幫助犯
    而不適用責任共同之原則，爰不就上開物品併為沒收之諭知
    ，附此敘明。
據上論斷，應依刑事訴訟法第299條第1項前段，刑法第30條第1項
前段、第2項、第339條第1項、第55條、第41條第1項前段，刑法
施行法第1條之1第1項、第2項前段，判決如主文。
本案經檢察官甲○○到庭執行職務
中    華    民    國    98    年     10    月    28    日
                  刑事第九庭  審判長  法  官  蔡奇秀
                                      法  官  林欣玲
                                      法  官  蔡盈貞
以上正本證明與原本無異。
如不服本判決應於收受本判決後10日內向本院提出上訴書狀，並
應敘述具體理由。其未敘述上訴理由者，應於上訴期間屆滿後20
日內向本院補提理由書狀（均須按他造當事人之人數附繕本）「
切勿逕送上級法院」。
                                      書記官  陳玉芬
中    華    民    國    98    年     10    月    28    日
附錄論罪科刑法條：
中華民國刑法第339條第1項
（普通詐欺罪）
意圖為自己或第三人不法之所有，以詐術使人將本人或第三人之
物交付者，處 5 年以下有期徒刑、拘役或科或併科 1 千元以下
罰金。


司法院資訊處製作；財團法人民間司法改革基金會備份。
